【裁判字號】    97,上易,180
【裁判日期】    990907
【裁判案由】    損害賠償
【裁判全文】
臺灣高等法院臺中分院民事判決         97年度上易字第180號
上  訴  人  乙○○
訴訟代理人  陳益軒律師
複 代理 人  陳志隆律師
            蘇書峰律師
被 上訴 人  原郁實業股份有限公司
法定代理人  甲○○
訴訟代理人  洪塗生律師
複 代理 人  吳念恒律師
            賴俊宏律師
上列當事人間請求損害賠償事件，上訴人不服台灣台中地方法院
97年度訴字第145號民國97年4月16日第一審判決，提起上訴，本
院於99年8月24日言詞辯論終結，判決如下：
    主  文
上訴駁回。
第二審訴訟費用由上訴人負擔。
    事實及理由
一被上訴人主張：上訴人自民國95年3月14日起至同年7月21日止
  ，任職被上訴人公司，擔任會計行政人員，負責公司電腦資料
  之管理（包含公司帳務、員工個人資料、報關資料及其它被上
  訴人公司必要之電腦資料輸入），其於離職前之95年7月中旬
  業務移交期間，趁被上訴人公司尚無人熟稔電腦操作之機會，
  無故將被上訴人公司電腦主機內之電磁紀錄予以刪除，致生損
  害於被上訴人公司。被上訴人公司因上訴人上開行為，致重建
  資料耗費相當人力、物力，依經驗法則，被上訴人公司重建遭
  刪除之資料所需之人力及工時，如以一般會操作電腦具有Word
  及Excel程式編輯能力之人員（月薪行情約3萬元），於二個月
  之工作期間內，應可完成，故重建資料所需之合理費用應為6
  萬元。又上訴人刪除被上訴人公司電腦重要資料，確實造成被
  上訴人公司無法估計之損失，其中包括影響公司正常營運及投
  入人力、時間、精神等來重建資料，縱認被上訴人無法證明確
  切之損害為何，依民事訴訟法第222條第2項之規定，法院仍應
  依職權認定被上訴人損害之數額。爰依侵權行為之法律關係，
  請求上訴人賠償被上訴人重建電腦資料所需之費用6萬元，及
  自起訴狀繕本送達翌日（即96年9月28日）起算法定遲延之利
  息（被上訴人於原審係請求上訴人賠償重建電腦資料之費用74
  萬4000元，及營業損失29萬6970元，共104萬0970元。經原審
  判決上訴人應賠償被上訴人重建資料所需之費用6萬元，而駁
  回被上訴人其餘之請求，僅上訴人提起第二審上訴，被上訴人
  則就其敗訴部分未聲明不服）。
二上訴人則以：上訴人在被上訴人公司原任職會計人員，月薪2
  萬5000元。報關資料單、請款單、請款明細表等資料是上訴人
  職務上會製作到的文件，這些表格檔都是使用MS- WORD軟體，
  依照電腦中原本有的表格，鍵入資料，再列印出來使用，業務
  上並不會使用到其他套裝軟體。另外被上訴人公司的電腦裡並
  沒有所謂的產品設計圖，業務都是依先前任職的小姐移交之手
  寫筆記本內記載之「品名」、「規格」、「尺寸」及「加工的
  廠商資料」處理。客戶下訂單後，上訴人就會依筆記本中之協
  力廠商資料，通知廠商生產，有部分的產品則會送回被上訴人
  公司進行加工，加工的項目譬如：鑽孔、將鐵條切斷、或將鐵
  片以沖、壓床機壓成形狀。從事加工的員工大約五、六人。所
  有的帳單及請款資料，都是先以人工計算，再以電腦製表列印
  。部分的報關資料是使用EXCEL軟體製作。公司的電腦實際上
  都只有上訴人在使用，並沒有與其他人員共用。客戶的資料主
  要也是以手寫筆記本內的記載來通知。上訴人使用到的電腦資
  料只有文書檔案，並沒有使用到設計圖檔，電腦裡面也沒有見
  到有圖檔，就算有而且被刪掉了，也不會影響公司的運作，被
  上訴人公司仍然可以正常進行等語，資為抗辯。
三本院審理之結果：
  (一)經查：被上訴人主張上訴人自95年3月14日起至同年7月21日
    止，任職於被上訴人公司擔任會計行政人員，負責公司帳務
    及電腦資料之管理（包含公司帳務、員工個人資料、報關資
    料及其它電腦資料之輸入、列印）等情，為上訴人所不爭執
    ，此部分之事實自堪信為真實。被上訴人再主張上訴人基於
    無故刪除被上訴人公司電腦中電磁紀錄之故意，趁其將行離
    職而被上訴人公司尚無人熟稔電腦操作之機會，於95年7月
    18日起至20日止之上班時間內，無故將其所使用之被上訴人
    公司電腦主機內原由其職務上所製作之180筆左右電磁紀錄
    （檔案），予以刪除，致生損害於被上訴人公司。上訴人雖
    否認有無故刪除被上訴人公司電腦中之電磁紀錄之事實，辯
    稱：伊於離職前之95年7月21日下午，有將電腦內之資料備
    份於光碟內，並已當場交付證人陳麗美（下稱備份光碟），
    且備份光碟內之資料與電腦內之資料相同，至於為何備份光
    碟內無伊任職期間之檔案，原因並不清楚；而之所以購買燒
    錄機，是因為被上訴人公司電腦不穩，常常當機，因此要備
    份云云。然查：
    1.被上訴人公司電腦內之電磁紀錄，於95年7月18日至20日
      間，有大量檔案遭刪除乙節，業據證人羅英傑於刑事偵查
      中及審理時證述綦詳，復有檔案救援軟體ＦＩＮＡＬＤＡ
      ＴＡ二點零版（下稱檔案救援軟體）掃瞄結果列印在卷可
      稽（詳如刑事判決書附表，下稱附表），而附表所示之檔
      案，均係經該檔案救援軟體設定自95年7月18日至同月20
      日間經刪除之檔案，此亦經證人羅英傑於刑事審理時證明
      甚詳（見刑事本院卷第93至96頁），應可認定。
    2.又上訴人自95年3月14日起，即已任職於被上訴人公司，
      且於到任時，即已向證人陳麗美建議要安裝燒錄機，但卻
      於離職前，才叫達群公司之工程師即證人羅英傑至被上訴
      人公司安裝燒錄機乙節，除為上訴人所不爭執外，復經證
      人陳麗美、羅英傑到庭證述綦詳（證人陳麗美部分見臺灣
      臺中地方法院檢察署95年度偵字第22384號，下稱偵卷，
      第20頁，刑事審理中見刑事原審卷第48頁至62頁，證人羅
      英傑部分，見刑事原審卷第69至75頁，刑事本院卷第96頁
      ），衡之常情，倘如上訴人所辯，被上訴人公司電腦常常
      當機，而有購買燒錄機備份之需求，則上訴人理應於任職
      之初，經告知證人陳麗美後，即旋向達群公司申購燒錄機
      ，始合常情，惟上訴人竟於證人陳麗美允諾購買後，均未
      有購買動作，而至離職前，始突然向達群公司申購燒錄器
      ，顯然係欲將任職期間製作之檔案燒錄備份後，即加以刪
      除，或欲以有備份資料之動作來掩飾其刪除電磁紀錄之行
      為，否則何以於四個月間均無動作，而至離職前夕，始突
      然購買燒錄機？從而，其所辯顯不符真實。
    3.另在燒錄過程中，並不會造成檔案大量遺失，亦經證人羅
      英傑於偵查中、本院刑事審理時結證綦詳（見刑事本院卷
      第93頁），且縱電腦當機或電源中斷，至多使編緝中之檔
      案因未存檔而流失，已存於電腦硬碟中之資料不致滅失，
      此為使用電腦者之常識，又衡之常情，燒錄器既然係供作
      燒錄備份之用，倘若在燒錄過程中會將檔案大量刪除，豈
      非與其備份目的背道而馳？此為一般智識程度，無庸對電
      腦熟稔之人，應即可清楚明瞭之事實。故燒錄機應係將電
      腦硬碟中之資料，完整地以燒錄方式為資料之儲存，僅係
      因所使用之光碟片，若不具有抹寫功能，則無法如隨身碟
      、磁片般，得反覆讀寫，此其差異而已。
    4.又在燒錄過程中，僅需點選欲燒錄的檔案名稱即可，且可
      一次點選多檔案一次燒錄於同光碟，並非一次僅可點選燒
      錄一檔案，更不須將該檔案打開編輯，此為一般稍有使用
      燒錄機製作光碟經驗者均知悉，本件於備份光碟中，關於
      「請款明細表」部分，有「客戶＼蔚榮」、「客戶＼豐喜
      」、「客戶＼建頡」、「客戶＼北莊橋」、「客戶＼臺祐
      」等，其修改日期，均在95年7月19日上午，然若將該等
      檔案開啟，其等顯示之數據資料分別為：蔚榮為94年12月
      、95年1月、豐喜為93年8月、94年12月、建頡為93年8月
      、94年12月、北莊橋為93年8月份、臺祐為94年4月，內容
      均為上訴人任職前之資料，倘若如上訴人所辯，其僅係單
      純的將電腦內之資料燒錄成光碟，為何上述上訴人任職前
      所建立之檔案之修改日期，均不是在上訴人任職前，而是
      在上訴人離職前二日，顯見上訴人並不是僅單純的做燒錄
      的動作而已。
    5.又詳觀附表之檔案，其遭刪除之時間相近，且大多存於同
      一資料夾中，檔案類型亦均為副檔名為ＤＯＣ、ＸＬＳ之
      文書檔（即應用程式：ＷＯＲＤ、ＥＸＣＥＬ程式之編輯
      文書檔），亦與上訴人於任職期間內所應使用之程式大致
      相同；而視窗作業系統（即俗稱由微軟股份有限公司，下
      稱微軟公司，所開發之作業系統，如ＷＩＮＤＯＷＳ九八
      、二○○○及現今較多人使用之ＸＰ，及新近之ＶＩＳＴ
      Ａ）等，在關機之前，必須踐行一段關機程式，使作業系
      統及應用程式能將檔案妥適儲存後，始得按下電腦主機之
      電源鍵，此為使用微軟各種作業系統之人均應有之常識。
      故若附表之檔案，係因電腦無預警當機後大量出現，則以
      其數量之大，豈非在當機前，使用者係一次開啟數百個Ｗ
      ＯＲＤ或ＥＸＣＥＬ程式編輯檔案？況若係因電腦當機造
      成，衡之常情，若檔案已先儲存於硬碟內，則無預警關機
      應不至於造成檔案毀損。反之，若在檔案編輯中尚未儲存
      之時，即因當機或無預警關機，則當機或無預警關機應係
      「同一短暫瞬間」，遺失之檔案之最後修改時間，應會呈
      現大量均在「同一短暫瞬間」之現象，而非如附表之檔案
      ，從95年7月18日上午8時56分起，陸陸續續有檔案損壞之
      情況，故從附表檔案呈現「大量」、「時間相近」、「同
      為某資料夾內」遭刪除之情況，顯然係直接刪除某資料夾
      內之數檔案，而因電腦刪除動作之先後（即畫面上會出現
      「正在刪除檔案中…」，並有類似將物品丟棄於資源回收
      筒之畫面），才會造成同一資料夾內之數檔案，在刪除時
      間有些微秒差之情形。準此，亦可排除附表之檔案，係在
      電腦當機前，上訴人正在編輯之檔案，而在電腦無預警關
      機下，所造成檔案之毀損，顯然附表所示之檔案，係遭「
      人為」、「有意識」之刪除益明。
    6.而附表之檔案，因已損壞，且損壞後經檔案救援軟體之回
      復，已無法顯示原先之檔名，故無從一一比對。惟仍能從
      附表檔案及備份光碟中，窺知以下之檔案確遭刪除：
    (1)就「掛衣桿」部分：
      就附表所列之檔案，其中關於「～＄掛衣桿」部分，最後
      修改時間分別有95年7月18日上午8時57分08秒、95年
      7月20日10時14分52秒、95年7月20日上午10時25分52秒
      （見編號三四、七八、一三三），然對照備份光碟內容，
      卻僅於「＼客戶＼ＨＲＤ＼報關資料＼95年度報關資料＼
      九五○四○七」目錄項下有「掛衣桿」之檔案（刑事原審
      卷第168頁），而觀之「掛衣桿」之檔案資料，其最後修
      改日期為95年4月7日，與上揭附表檔案之最後修改日期不
      同；且就檔案大小而論，備份光碟內之檔案，檔案大小為
      46ＫＢ，亦與附表所示之檔案大小162ＢＹＴＥＳ【換算
      方式為：ＢＩＴ為「位元」，8ＢＩＴ等於一ＢＹＴＥ，
      ＢＹＴＥ稱為「位元組」，彼此關係如下：
        8 bit = 1 byte位元組
        1024 bytes = 1 KB (Kilo Byte千位元組)
        1024 KB = 1 MB (Mega Byte百萬位元組)
        1024 MB = 1GB (Giga Byte 億位元組)
        1024 GB = 1TB (TeraBytes兆位元組)，其中1024為2之
        十次方】，大有迥異，顯然附表所示之檔案，已不存在
        於被上訴人公司之電腦內，益徵附表所示之檔案，最後
        修改日期所載之時間，即為上訴人刪除該檔案之時間，
        應值認定。
    (2)就「ㄇ鐵」部分：
      就附表所列之檔案，其中關於「ㄇ鐵」部分，最後修改時
      間分別有95年7月18日上午8時56分38秒、95年7月20
      日上午10時25分30秒（見編號三十五、一三四），然對照
      備份光碟內容，卻僅於「＼客戶＼ＨＲＤ＼報關資料＼95
      年度報關資料＼九五○四○七」目錄項下有「ㄇ鐵」之檔
      案（見同上卷第168頁），而觀之「ㄇ鐵」之檔案資料，
      其最後修改日期為95年4月7日，與上揭附表檔案之最後修
      改日期不同；且就檔案大小而論，備份光碟內之檔案，檔
      案大小為55ＫＢ，亦與附表所示之檔案大小162ＢＹＴＥ
      Ｓ，大有迥異，顯然附表所示之檔案，已不存在於被上訴
      人公司之電腦內，益徵附表所示之檔案，最後修改日期所
      載之時間，即為上訴人刪除該等檔案之時間，應值認定。
    (3)就「九五○三二四結關PL」及「九五○三二四結關INVOLI
      CE」檔案：
    就「九五○三二四結關PL」部分，於備份光碟內之檔案最
      後修改日期為95年3月23日下午1時46分（見同上卷第167
      頁），而對照附表所示編號三二、四○、九一、九三、九
      四、九七、九九、一○○、一四一等之最後修改日期，則
      均分佈於95年7月20日上午，可見就該檔案部分，於95年7
      月20日所修改之檔案，已遭刪除而未存於備份光碟中。
    另就「九五○三二四結關INVOLICE」部分，於備份光碟內
      之檔案最後修改日期為95年3月23日下午1時33分（見同上
      卷第167頁），對照附表所示編號三三、四一、九二、一
      ○一、一○四、一○五、一四二等之最後修改日期，則均
      分佈於95年7月20日上午，可見就該檔案，於95年7月20日
      上午所修改之檔案，業已遭刪除而未存於備份光碟中。
    (4)另就「客戶」資料夾下檔案：
    於附表所示之檔案中，關於「請款明細表」部分，有「客
      戶＼蔚榮」、「客戶＼豐喜」、「客戶＼建頡」、「客戶
      ＼北莊橋」、「客戶＼臺祐」等，而將其等對照備份光碟
      中之修改日期，亦均在95年7月19日上午。是以，就此而
      言，外觀上似無遭刪除之痕跡。然查，倘將該等檔案開啟
      ，其等顯示之數據資料分別如下：蔚榮為94年12月、95年
      1月、豐喜為93年8月、94年12月、建頡為93年8月、94年
      12月、北莊橋為93年8月份（見刑事原審卷第174頁）、臺
      祐為94年4月（見同上卷第176頁）。而內容既均為上訴人
      任職前之資料，與檔案資料所顯現於95年7月19日上午修
      改，顯不相符。是以，應係上訴人於95年7月19日上午加
      以刪除部分內容後，再予以儲存，故上訴人有刪除上開檔
      案內之電磁紀錄，亦可認定。
    另「客戶＼建頡」下有「建頡繳款明細表九四一○」，於
      備份光碟內之最後修改日期為94年10月1日（見同上卷第
      193頁），然對照附表所示編號四七，卻顯示最後修改日
      期為95年7月19日上午9時37分42秒，就檔案最後修改日期
      ，已有所不同；再者，於備份光碟中之檔案大小為38ＫＢ
      ，亦與附表編號四十七所示之檔案大小162ＢＹＴＥＳ不
      同，顯然該檔案亦遭刪除。
    7.上訴人稱因被上訴人公司電腦常當機，是有燒錄光碟片之
      必要云云，然本案上訴人如係提供其個人電腦供紀錄被上
      訴人公司營運資料，因離職時須攜走電腦，是有必要將其
      電腦內有關被上訴人公司之資料燒錄成光碟交付公司，然
      本案電腦係被上訴人公司所有，於上訴人任職前即存於被
      上訴人公司，上訴人離職時，伊只須將電腦放置原處即可
      ，原無叫出電腦內檔案資料加以燒錄之必要，此由被上訴
      人公司代理人陳麗美於偵訊證述並未叫上訴人燒錄光碟片
      即可佐證，況於上訴人離職時始購置燒錄機，可見被上訴
      人公司原亦未曾以另燒錄光碟之方式備份資料，上訴人如
      非另有意圖，即欲將被上訴人公司之資料刪除更改，為掩
      飾而以備份光碟方式留存部分資料給係被上訴人公司，實
      難想像有何必要特於離職時特就公司資料燒錄成光碟片之
      必要，上訴人於警訊供承「公司要妳離職前有無依法給付
      你遣散費？）離職該月薪資也不給我領」，亦顯見伊非無
      藉刪除電腦資料報復被上訴人公司之動機。
    8.準此，證人陳麗美於偵查中所庭呈之備份光碟，既係上訴
      人於離職前之95年7月20日所燒錄，並交付予證人陳麗美
      ，且上訴人亦迭稱該光碟內之內容，即為其離職時電腦內
      之重要資料。是以，本院乃由附表所示之檔案，對照備份
      光碟內之檔案，以比對上訴人是否有刪除被上訴人公司之
      電磁紀錄，基上認定，本院綜合審酌上揭檔案於備份光碟
      內所存資料，已明顯與附表所示最後修改之資料不符；又
      上訴人既任職於被上訴人公司四個月之久，但備份光碟內
      卻少見其任職期間所製作之資料；而上訴人到任初即建議
      要購買燒錄機，卻於四個月期間均未有動作，而於離職前
      才向達群公司申購燒錄機，其動作顯違常情；且附表所示
      之檔案，其檔案類型相似，修改時間亦大多於短暫時間內
      ，大量遭刪除，顯然亦非電腦瞬間當機所造成等情，認上
      訴人於附表所示之時間，確有將原置於被上訴人公司電腦
      內如附表所示之資料，或係直接刪除檔案，或係先將檔案
      內容刪除後再為儲存。然不論何者，均係刪除被上訴人公
      司原置於電腦內之電磁紀錄。是上訴人所辯，顯與事實不
      符，不足採信。上訴人所為無故刪除他人電腦之電磁紀錄
      ，致生損害於被上訴人公司，復經本院97年度上訴字第14
      5號刑事判決認定屬實，判處有期徒刑4月減為有期徒刑2
      月，並為最高法院99年度台上字第3941號判決駁回上訴人
      之上訴而確定，此亦為本院調閱前開案號之卷宗查明屬實
      。
  (二)按因故意或過失不法侵害他人之權利者，應負損害賠償責任
    ；又負損害賠償責任者，除法律另有規定或契約另有訂定外
    ，應回復他方損害發生前之原狀；債權人得請求支付回復原
    狀所必要之費用，以代回復原狀，民法第184條第1項前段、
    第213條第1項、第3項分別定有明文。查上訴人刪除被上訴
    人公司電腦中之電磁紀錄行為，與被上訴人公司所受損害之
    間，有相當因果關係存在，就被上訴人因此所受之損害結果
    ，上訴人自應負侵權行為之賠償責任。
  (三)上訴人無故將被上訴人公司電腦主機內之生產資料、產品設
    計圖片、報關資料、帳目明細及客戶資料等相關電磁紀錄予
    以刪除，致使上開資料滅失，被上訴人須再重建相關毀損資
    料，需要以人力向客戶收集遭刪除之資料，客戶能否配合提
    供資料，是否願意協助，均無法一概而論，且就產品相關設
    計資料，被上訴人亦需重新建立。是就被上訴人重建遭上訴
    人刪除之電腦資料所需投入之人力、時間、精神，被上訴人
    實無法證明確切之損害，依民事訴訟法第222條第2項「當事
    人已證明受有損害而不能證明其數額或證明顯有重大困難者
    ，法院應審酌一切情況，依所得心證定其數額」之規定，本
    件被上訴人已證明其電腦資料為上訴人刪除受有損害，但不
    能證明其損害之數額，本院審酌被上訴人公司遭刪除之檔案
    計為180筆左右，其檔案類型多為副檔名係.DOC及.XLS之文
    書檔（即由應用程式：WORD及EXCEL程式所編輯之檔案）或
    .TMP（暫存檔），及被上訴人電腦資料係由上訴人一人在任
    職期間所建立，而上訴人係於95年3月14日起至同年7月21日
    止任職被上訴人公司，期間共4個多月，上訴人每月之薪資
    為2萬5000元，被上訴人重建電腦資料所需之人力及時間，
    亦應與僱用上訴人之時間及支付上訴人之薪資相當，則被上
    訴人所請求賠償重建電腦資料所需費用6萬元即為其支付上
    訴人之薪資六成，自屬合理。
  (四)綜上所述，被上訴人依侵權行為之規定，請求上訴人賠償重
    建電腦資料所需費用6萬元，及自96年9月28日起算之法定遲
    延利息，尚無不合，應予准許。原審為上訴人敗訴之判決，
    核無違誤，上訴意旨指摘原判決不當，求予廢棄改判，為無
    理由，應予駁回。
四本件事證已臻明確，兩造其餘攻擊防禦方法，核與判決結果無
  影響，爰不逐一論述，附此敘明。
五據上論結，本件上訴為無理由，依民事訴訟法第449條第1項、
  第78條，判決如主文。
中    華    民    國    99    年    9     月    7     日
                民事第四庭    審判長法  官  陳蘇宗
                                    法  官  李寶堂
                                    法  官  黃永祥
以上正本係照原本作成。
不得上訴。
                                    書記官  陳如慧
中    華    民    國    99    年    9     月    8     日
                                                      Ｓ

司法院資訊處製作；財團法人民間司法改革基金會備份。
